臺灣高等法院高雄分院刑事判決　　　　　93度上訴字第1203號
上　訴　人　　臺灣高雄地方法院檢察署檢察官
被　　　告　　己○○
被　　　告　　戊○○
被　　　告　　丁○○
被　　　告　　甲○○
共　　　同
選任辯護人　　江雍正　律師
　　　　　　　許乃丹　律師
　　　　　　　張清雄　律師
上列上訴人因被告等違反稅捐稽徵法等案件，不服臺灣高雄地方
法院92年度訴字第661 號中華民國93年9 月27日第一審判決（起
訴案號：臺灣高雄地方法院檢察署91年度偵字第24342 號，移送
併辦案號：台灣台北地方法院檢察署91年度他字第5462號、台灣
高雄地方法院檢察署92年度偵字第9449號），提起上訴，本院判
決如下：
    主  文
原判決關於戊○○、甲○○偽造文書部分撤銷。
戊○○、甲○○共同明知為不實之事項，而使公務員登載於職務
上所掌之公文書，足以生損害於公眾及他人，各處有期徒刑肆月
，如易科罰金均以參佰元折算壹日，均緩刑貳年。
其他上訴駁回。
    事  實
一、戊○○於民國（以下同）57年間購買坐落高雄市○○區○○
    段1062、1062之1 地號土地及坐落其上高雄市新興區○○○
    路7 號4 樓之房屋，當時借用渠姪媳婦即甲○○名義辦理所
    有權名義登記，明知系爭房地所有權狀，已於80年間交給其
    長子丙○○保管，並未遺失，竟推由甲○○於82年6 月22日
    以該房地所有權狀遺失為由，向高雄市政府地政處新興地政
    事務所謊報遺失，並申請補發新所有權狀，使該地政事務所
    承辦之公務員將此不實事項登載於職務上所掌之土地、建物
    所有權狀登記簿公文書上，並於82年8 月3 日補發新所有權
    狀，足以生損害於原持狀人丙○○，及地政機關對房、地所
    有權登記管理之正確性。嗣於84年7 月3 日委託不知情之代
    書持新發之所有權狀及甲○○之印鑑及所需文件，向新興地
    政事務所辦理系爭房地過戶移轉登記予戊○○次子丁○○。
二、案經丙○○訴由台灣高雄地方法院檢察署檢察官偵查起訴。
    理  由
甲、被告戊○○、甲○○謊報所有權狀遺失撤銷改判有罪部分：
一、訊之被告戊○○、甲○○2 人均否認謊報所有權狀遺失，被
    告戊○○辯稱：我沒有交付所有權狀予告訴人丙○○收執，
    嗣後我發覺所有權狀不見，乃打電話詢問告訴人丙○○權狀
    是否在他保管中，然告訴人丙○○否認有保管，我認為權狀
    既已遺失，才會同甲○○前往地政事務所辦理補發手續，未
    謊報所有權狀遺失云云；被告甲○○辯稱：系爭房地產係戊○○所有，信託登記於我名義之下，因戊○○告訴我權狀遺
    失，我才配合戊○○去申請補發權狀，至於過戶給丁○○也
    是實際所有權人戊○○之意思，我只是配合辦理過戶，不清
    楚其詳情云云。惟查：
（一）前揭所有權狀已於80年間交給告訴人丙○○保管，並未遺
      失，係遭被告戊○○、甲○○謊報遺失之事實，業据告訴
      人丙○○指訴綦詳，並有告訴人丙○○提出之其保管之該
      房地舊所有權狀可稽（原本閱後發還影本見91年度偵字第
      24342 號卷第20、21頁），又被告甲○○確有於82年6 月
      22日以該房地所有權狀遺失為由，向高雄市政府地政處新
      興地政事務所申報遺失而補發新所有權狀，並有該次書狀
      補發登記申請書卷宗及82年8 月3 日補發之新所有權狀影
      本可憑（見警卷二第43、44頁、47至59頁），足見被告甲○○確有以舊所有權狀遺失為由而申請新所有權狀情事。
（二）被告戊○○、甲○○2 人雖否認謊報遺失，惟据告訴人丙○○提出之其本人與甲○○通話之錄音帶，告訴人丙○○
      質問稱：「所有權狀在我手上」，被告甲○○答稱：「對
      啊」，告訴人丙○○再質稱：「她（指被告戊○○）有沒
      有跟妳講說原始的那一份所有權狀在我這裏」，被告甲○○答稱：「她好像有喔，有跟我講喔」等語，被告甲○○
      亦承認該錄音是其與告訴人丙○○之對話（見本院94年1
      月24日勘驗筆錄、94年3 月29日審判筆錄，即本院卷二第
      95、198 、199 頁）。此足見被告戊○○、甲○○2 人知
      悉原始的那一份所有權狀在告訴人丙○○持有中，被告戊○○、甲○○辯稱不知原始所有權狀告訴人丙○○持有中
      云云，係推卸之詞。
    綜上所述，由上述補發所有權狀文件，及告訴人丙○○與甲○○之通話錄音帶，足見被告甲○○知悉原始所有權狀在告
    訴人丙○○持有中，被告戊○○也有跟甲○○講原始所有權
    狀在告訴人丙○○處，確有謊報權狀遺失情事，事証明確，
    被告戊○○、甲○○所辯均係卸責之詞，不足採信，其等犯
    行均已堪認定。
二、被告戊○○、甲○○謊報所有權狀遺失使地政事務所承辦之
    公務員將此不實之事項登載於職務上所掌之土地、建物所有
    權狀登記簿公文書上，並補發新所有權狀，核其等所為，均
    係犯刑法第214 條之明知為不實之事項使公務員登載不實罪
    。被告戊○○、甲○○2 人有犯意聯絡及行為分擔，均係共
    同正犯。
三、原審不察，此部分遽諭知無罪，尚有未洽，檢察官上訴指摘
    原判決此部分不當，為有理由，此部分自應予撤銷改判。審
    酌被告戊○○、甲○○明知所有權狀並未遺失，竟謊報權狀
    遺失使地政事務所承辦之公務員將此不實事項登載於職務上
    所掌之土地、建物所有權狀登記簿公文書，並補發新所有權
    狀，破壞地籍管理，再持新權狀辦理所有權移轉登記予其次
    子丁○○，使告訴人丙○○受損，被告戊○○係告訴人丙○○之母，被告甲○○係受託登記之人，並非其財產，係配合
    信託人佟家之意願才辦理補發新所有權狀及所有權移轉登記
    ，其等均無前科，素行良好，及其等犯罪動機、所受損害等
    一切情狀，爰均量處有期徒刑4 月，並均如易科罰金以300
    元折算1日。
四、查被告戊○○、甲○○並無前科，此有臺灣高雄地方法院檢
    察署刑案資料查註記錄表可稽，被告戊○○係告訴人丙○○
    之母，被告甲○○係受託登記之人，並非其財產，係配合信
    託人之意願才辦理補發新所有權狀及所有權移轉登記，其2
    人經此次偵、審程序及判刑教訓，當知所警惕而無再犯之虞
    ，本院認其等所宣告之刑，以暫不執行為適當，爰均併予宣
    告緩刑2 年，以啟自新。
乙、其他部分：
一、公訴意旨略以：（一）被告己○○、戊○○2 人為夫妻，告
    訴人丙○○為渠2 人長子，被告己○○、戊○○2 人於民國
    57年間購買坐落高雄市○○區○○段1062、1062之1 地號土
    地及坐落其上高雄市新興區○○○路7 號4 樓房屋（下稱系
    爭房地、借用渠等姪媳婦即被告甲○○名義登記所有權人）
    ，嗣竟共同基於意圖為自己不法所有之犯意聯絡，向告訴人
    丙○○謊稱：待丙○○將所自有花蓮縣2 棟房地賣出，自所
    得現款中交付新台幣（下同）330 萬元後，即將系爭房地過
    戶予丙○○等語，並於80年間將系爭房地所有權狀交付告訴
    人丙○○收執藉以取信，告訴人丙○○信以為真，遂於80
    年間將花蓮縣2 棟房地售出，並陸續自80年12月間起至81年
    1 月13日止以轉帳、現金等方式交付被告戊○○、己○○
    330 萬元，後因告訴人丙○○無法湊足辦理過戶所需之相關
    稅款始未辦理系爭房屋過戶。因認被告己○○、戊○○2 人
    共同涉有刑法第339 條第1 項之詐欺取財罪嫌。（二）被告
    己○○復與渠次子即被告丁○○共同基於使公務員登載不實
    文書之犯意聯絡，及被告己○○、戊○○、丁○○、甲○○
    基於以不正方法逃漏稅捐之犯意聯絡，明知系爭房地所有權
    狀，已於80年間交給告訴人丙○○保管，作為告訴人丙○○
    買受系爭房地之憑證，竟推由甲○○於82年6 月22日以系爭
    房地所有權狀遺失之不實事由，向高雄市政府地政處新興地
    政事務所申請補發權狀，再於84年7 月3 日以假買賣真贈與
    藉以逃漏稅捐之方式，委託不知情之代書持被告丁○○及甲○○之印鑑及所需文件，向新興地政事務所辦理系爭房地過
    戶予被告丁○○之登記，均使承辦之公務員將此不實事項登
    載於職務上所掌之土地、建物所有權狀登記簿公文書，足以
    生損害於地政機關對房、地登記管理之正確性，並逃漏贈與
    稅，因認被告己○○、丁○○2 人共同涉有刑法第214 條之
    使公務員登載不實文書罪嫌，被告己○○、戊○○、丁○○
    、甲○○4 人共同涉有稅捐稽徵法第41條之以不正方法逃漏
    稅捐罪嫌。
二、按告訴乃論之罪，其告訴應自得為告訴之人知悉犯人之時起
    ，於六個月內為之，又告訴乃論之罪，已逾告訴期間者，法
    院應諭知不受理之判決，刑事訴訟法第237 條第1項、第303
    條第3 款分別定有明文。次按直系血親間，犯本章之罪者，
    須告訴乃論，又按第324 條之規定，於前7 條之罪，準用之
    ，刑法第324 條第2 項、第343 條亦有規定。經查，被告己○○、戊○○2 人與告訴人丙○○間係屬父子、母子之直系
    血親關係，此均為渠等所是認，揆諸前開說明，被告己○○
    、戊○○被訴詐欺告訴人部分為告訴乃論之罪。次查，告訴
    人丙○○早於87年5 月間收到甲○○寄送之存證信函時即已
    知悉被告己○○、戊○○2 人之詐欺取財犯行，此經告訴人
    丙○○陳明在卷（見原審93年9 月13日審判筆錄、台灣高雄
    地方法院檢察署91年度偵字第24342 號卷第59頁反面），並
    有存證信函附卷可查（參臺灣高雄地方法院檢察署91年度偵
    字第24342 號卷第38頁），然告訴人丙○○迄至91年8 月21
    日始具狀提出告訴（參臺灣高雄地方法院檢察署91年度發查
    字第5054號卷第1 頁），是此部分其告訴已逾6 個月之告訴
    期間。告訴人丙○○雖另稱渠2 人遲至91年8 月6 日向高雄
    市政府地政處新興地政事務所申請謄本始全部證實與取得被
    告犯罪事實證據之依據，是其2 人告訴並未逾期云云。然查
    ，被告甲○○於87年5 月間寄達告訴人丙○○之存證信函中
    清楚記載「其後令堂並將此房地過戶給令弟丁○○」，此有
    前開存證信函在卷可按，依該內容觀之，告訴人丙○○、乙○○主觀上衡情已達確信之程度，是告訴期間自應自87年5
    月間起算，至於其事後申請謄本只是告訴人知悉後蒐集證據
    之方法，要與告訴人主觀上是否「知悉犯人」無涉，告訴人
    認此罪之告訴期間應自91年8 月6 日起算，尚有誤解。此詐
    欺部分告訴已逾期，揆諸前開說明，法院自應就此詐欺部分
    諭知不受理之判決。
三、公訴人認被告己○○、丁○○2 人共同涉有刑法第214 條之
    使公務員登載不實文書罪嫌，被告己○○、戊○○、丁○○
    、甲○○4 人共同涉有稅捐稽徵法第41條之以不正方法逃漏
    稅捐罪嫌，無非係以告訴人丙○○、乙○○2 人之指訴、系
    爭房地之所有權狀正本、高雄市第三信用合作社取款憑條、
    匯款委託書、電話錄音帶及其譯文可稽，並謂權狀為重要之
    文件，被告己○○、戊○○2 人當不至隨意放置而為告訴人
    丙○○、乙○○2 人所知悉，且花蓮之不動產係於70年間興
    建完成，其中1 棟登記為被告己○○、戊○○2 人之女佟玲
    玲所有，另2 棟則登記為告訴人丙○○名下，可見當時投資
    所得之利潤已清算完畢，告訴人丙○○所給付之330 萬元絕
    非投資花蓮房地所得之利潤；又告訴人丙○○、乙○○2 人
    收取權狀、售出花蓮房地、給付330 萬元前後不到1年，330
    萬元應係告訴人丙○○移轉系爭房地之代價等語，為其論據
    。訊之被告己○○、戊○○、丁○○、甲○○4 人對於系爭
    房地係被告戊○○、己○○於57年間購買而登記在被告甲○○名下，嗣於82年6 月22日，戊○○、甲○○2 人以系爭房
    地所有權狀遺失為由，聯袂向地政事務所申請補發權狀，復
    於84年間，以買賣為由再移轉登記為被告丁○○所有等節固
    均不否認，惟被告己○○、戊○○、丁○○、甲○○4 人均
    堅決否認有何此部分犯行，被告己○○辯稱：告訴人丙○○
    雖有於80年間匯錢至戊○○之帳戶內，惟該款項係戊○○委
    託丙○○處分其於70年間，在花蓮與人合建時所分得之不動
    產轉賣所得之價金，並非我同意出賣系爭房地予告訴人丙○○之價金，是我根本不可能交付所有權狀予告訴人丙○○收
    執，嗣後發覺所有權狀不見，是由戊○○會同甲○○前往地
    政事務所辦理補發手續，又將系爭房地過戶給丁○○時，約
    定以300 萬元之價格出賣給丁○○，然因丁○○當時無大筆
    資金可供支付，乃同意丁○○嗣後有錢時再給付，而丁○○
    於系爭房地移轉後已陸續支付價金達280 萬餘元，是以買賣
    之名義辦理過戶及繳納稅捐，並無不實等語；被告丁○○辯
    稱：我不知有申請補發權狀之事，而我母親戊○○將系爭房
    地過戶給我後我有支付價金，並非無償自我母親處贈與所得
    ，是我並無假買賣真贈與之情事等語；被告戊○○、甲○○
    辯稱：是真買賣，並非贈與，沒有逃稅等語。經查：
（一）系爭房地係被告戊○○、己○○於57年間購買而登記在被
      告甲○○名下，嗣於82年6 月22日，被告戊○○、甲○○
      2 人以系爭房地所有權狀遺失為由，聯袂向地政事務所申
      請補發權狀，復於84年間，以買賣為由再移轉登記為被告
      丁○○所有等節，業據被告己○○、戊○○、丁○○、甲○○4 人供陳在卷，核與告訴人丙○○、乙○○2 人指訴
      情節相符，並有系爭房地所有權狀、土地登記申請書、公
      證書、切結書、印鑑證明書等附卷可稽，自堪信為真實；
      而系爭房地原所有權狀目前由告訴人丙○○保管之事實，
      亦據告訴人丙○○、乙○○2 人陳明在卷，並經其當庭提
      出原所有權狀正本供原審、本院及被告戊○○、己○○辨
      認無訛。
（二）公訴人雖依錄音帶及其譯文為不利於被告己○○、丁○○
      之認定，然上開錄音帶內容，僅能証明戊○○、甲○○2
      人提及知悉所有權狀未遺失在丙○○處，並未提及被告己○○、丁○○知悉所有權狀未遺失在丙○○處，尚不能証
      明被告己○○、丁○○2 人有涉入謊報權狀遺失。
（三）被告己○○、丁○○2 人並非申請補發權狀之人，此業據
      共同被告戊○○、甲○○供陳在卷，被告己○○、丁○○
      2 人既未出面辦理申報權狀遺失手續，公訴人亦未提出任
      何証据証明其2 人與被告戊○○、甲○○有共同犯意聯絡
      之事實，是尚乏證據足證被告己○○、丁○○2 人涉及謊
      報該房地所有權狀遺失，而向地政機關申請補發新權狀。
（四）前述房地產由甲○○名義移轉予被告丁○○名義，有繳納
      土地增值稅0000000 元及契稅10313 元，此有財政部高雄
      市國稅局94年5 月6 日財高國稅審二字第0940030738號函
      送之繳納土地增值稅及契稅收据影本可憑（見本院卷三第
      10、11、12頁），遠多於以贈與為移轉登記所需繳納之贈
      與稅215574元有130 餘萬元，但既有繳納150 餘萬元之土
      地增值稅及契稅，自難認被告己○○、戊○○、丁○○、
      甲○○等4 人有逃漏稅捐之意圖，且稅捐稽徵法第41條之
      以不正方法或詐術逃漏稅捐罪，係以有積極之詐術或不正
      方法為要件，單純之短報、漏報，並非積極之方法，亦與
      犯罪構成要件不符，難認被告己○○、戊○○、丁○○、
      甲○○等構成稅捐稽徵法第41條之以不正方法或詐術逃漏
      稅捐罪。
    綜上所述，尚無証据証明被告己○○、丁○○2 人有犯刑法
    第214 條之使公務員登載不實文書罪，及被告己○○、戊○○、丁○○、甲○○4 人共同犯有稅捐稽徵法第41條之以不
    正方法逃漏稅捐罪，此外復查無其他確切証据証明被告己○○、戊○○、丁○○、甲○○等有此部分犯罪情事，此部分
    不能証明被告等犯罪。
四、原審就詐欺部分，以告訴已逾期，此部分諭知不受理之判決
    ，就被告己○○、丁○○2 人被訴使公務員登載不實文書部
    分，及就被告己○○、戊○○、丁○○、甲○○4 人被訴違
    反稅捐稽徵法第41條之以不正方法逃漏稅捐部分，以不能証
    明其等犯罪，此部分依法諭知無罪，核均無不合，檢察官循
    告訴人丙○○、乙○○聲請上訴指摘原判決此部分不當，為
    無理由，此部分應予駁回。
據上論斷，應依刑事訴訟法第368 條、第369 條第1 項前段、第
364 條、第299 條第1 項前段，刑法第28條、第214 條、第41條
第1 項、第74條第1 款，罰金罰鍰提高標準條例第1 條前段、第
2條，判決如主文。
本案經檢察官陳新慶到庭執行職務。
中　　華　　民　　國　　94　　年　　6 　　月　　14　　日
                  刑事第六庭  審判長法  官  王憲義
                                    法  官  范惠瑩
                                    法  官  張盛喜
以上正本證明與原本無異。
稅捐稽徵法部分如不服本判決應於收受本判決後10日內向本院提
出上訴書狀，其未敘述上訴理由者，並得於提起上訴後10日內向
本院補提理由書狀（均須按他造當事人之人數附繕本）「切勿逕
送上級法院」。
其餘部分不得上訴。
中　　華　　民　　國　　94　　年　　6 　　月　　15　　日
　　　　　　　　　　　　　　　　　　書記官  楊茱宜
附錄本判決論罪科刑法條：
刑法第214條
明知為不實之事項，而使公務員登載於職務上所掌之公文書，足
以生損害於公眾或他人者，處3 年以下有期徒刑、拘役或500 元
以下罰金。
